臺灣臺北地方法院民事判決　　　　　　　93年度保險字第69號
　　原　　　告　丁○○
　　訴訟代理人　丙○○
　　被　　　告　國華產物保險股份有限公司
　　法定代理人　甲○○
　　訴訟代理人　戊○○
　　　　　　　　乙○○
當事人間請求給付保險金事件，經臺灣宜蘭地方法院移轉管轄前
來，本院於中華民國93年12月21日言詞辯論終結，判決如下：
    主      文
原告之訴駁回。
訴訟費用由原告負擔。
    事實及理由
一、原告主張：其與被告間訂有強制汽車責任保險契約，保險期
    間自民國90年4 月16日中午十二時起至92年4 月16日中午十
    二時止，原告為受益人，在發生保險事故後得向被告請求給
    付保險金。嗣原告於91年1 月8 日發生交通事故（以下稱系
    爭交通事故），並自91年2 月1 日起疼痛失眠全身無力，而
    於同月8 日至蘇澳榮民醫院急診，惟因蘇澳榮民醫院設備不
    足，當日再轉往羅東博愛醫院，經檢查後發現原告因車禍引
    起全身偏癱，整日需人看護完全無法行動，左下肢殘廢，證
    實屬中風症狀，符合強制汽車責任保險給付標準表第135 項
    「一下肢喪失機能」殘廢第六等級要件，被告自應依約給付
    原告保險金新台幣（下同）六十三萬元，詎被告公司均以中
    風係屬疾病非意外為由，拒絕理賠，屢經催討，未獲置理。
    為此本於保險契約之法律關係及保險法第三十四條第二項規
    定，請求被告賠付殘廢給付保險金及法定遲延利息等語。並
    聲明：被告應給付原告六十三萬元，及自91年7 月26日起至
    清償日止，按年息百分之十計算之利息。
二、被告則以：原告在系爭交通事故發生後，受有左脛脛骨骨折
    、左膝關節血腫之傷害，並自91年1 月8 日起至同月25日止
    在蘇澳榮民醫院住院治療十八日，但之後則發生腦中風病症
    ，此症狀顯非係由系爭車禍事故造成者，因此，原告提出蘇
    澳榮民醫院於92年6 月23日開立之診斷證明書記載其左下肢
    機能喪失一節，應係原告腦血管病變所造成，與車禍之發生
    間無相當因果關係，被告無須給付保險金等語，資為抗辯。
    並聲明：原告之訴駁回。
三、兩造不爭執之事實：
    原告主張其與被告間訂有強制汽車責任保險契約，保險期間
    自90年4 月16日中午十二時起至92年4 月16日中午十二時止
    ，依約原告為受益人，在發生保險事故後得向被告請求給付
    保險金之事實，業據其提出強制汽車責任保險保險證（機車
    專用）、強制汽車責任保險單條款為證，並為被告所自認（
    見本院93年6 月1 日言詞辯論筆錄，卷第7 頁），自堪信為
    真實。
四、原告主張其嗣於91年1 月8 日發生系爭交通事故，並自91年
    2 月1 日起疼痛失眠全身無力，經送醫檢查後發現係因車禍
    所引起之全身偏癱，而構成左下肢殘廢，證實屬中風症狀，
    符合強制汽車責任保險給付標準表第135 項「一下肢喪失機
    能」殘廢第六等級要件，被告應依約給付保險金六十三萬元
    等語。但為被告所否認，並以右開情詞置辯。是以，本件兩
    造爭執之重點在於：原告所受左下肢殘廢之結果，是否係因
    系爭交通事故所致者？現分述如下：
（一）按保險制度所稱危險之涵意，可指災害之本體，如火災、
      水災、車禍等；亦可指因災害而產生之損害，如因火災而
      房屋遭燬，因車禍而致身體受傷等是。而保險法上之危險
      除了須為「不可預料或不可抗力之事故」外，須顧及該危
      險是否包括於保險契約範圍之內。所謂承保範圍除了包括
      災害本身以外，必須此災害引起損害，且此損害已被保險
      。所謂災害，即保險法上所稱之「事故」本身，於保險契
      約上一般均以抽象名詞定之，如火災、水災、意外、生存
      、死亡或疾病等，然後再於其他約定中，訂定何種態樣或
      造成災害原因包括或排除於承保範圍之內、外。就某一事
      故是否屬保險災害，除了需其原因須屬不可預料或不可抗
      力外，尚須依照「保險契約目的解釋原則」探討保險災害
      、保險損害之範圍，此則須就該保險契約所欲保護被保險
      人之目的範圍定之。
（二）再者，論保險契約上保險人之主要義務，即於保險事故發
      生時應否負保險賠償之責，除了須先確定所發生之災害是
      否為被保險災害外，尚須確定被保險人所受之損害是「因
      」保險災害而產生（保險法第一條第一項規定參照）。換
      言之，保險人對於被保險人所受之損害結果應否負填補責
      任，需視其原因是否發自於保險災害事故而定，倘兩者之
      間並無任何因果關係，則無保險人保險賠償責任可言。又
      保險法為民法之特別法，兩者皆屬私法之範圍，因果關係
      之理論在民法上有「責任成立」判斷及「責任範圍限制」
      兩種功能，在保險法上其主要目的則在於判斷保險災害和
      保險損害間是否有責任成立之因果關係，至於保險賠償範
      圍則大多委由法律或契約條款加以明定；因此，在保險部
      分所採用之因果關係理論，本院認為應可適用民法上相當
      因果關係說之理論。而所謂相當因果關係，係就該事故所
      造成的客觀存在事實為觀察基礎，並就此客觀存在事實，
      依社會上一般通常人之智識經驗判斷，若無此事故，必不
      生此種損害，有此事故，通常即足生此種損害者，為有相
      當因果關係；如雖無此事故，必不生此種損害，有此事故
      ，通常亦不生此種損害者，即為無相當因果關係。
（三）經查，依兩造間強制汽車責任保險單條款第二條第四項約
      定，所謂受益人在殘廢給付情形則指受害人本人，有該保
      險單條款在卷可稽（見臺灣宜蘭地方法院92年度保險字第
      14號卷第20頁）。原告主張其因汽車交通事故而發生殘廢
      之結果，則其應為保險契約所訂受益人，堪先認定。
（四）次依兩造間強制汽車責任保險單條款第二條第七項、第八
      項約定：「本保險契約所稱『汽車交通事故』，係指因所
      有、使用或管理汽車所致受害人體傷、殘廢或死亡之事故
      。」、「前項所稱因所有、使用或管理汽車所致受害人體
      傷、殘廢或死亡，係指被保險汽車於道路、停車場或其他
      供汽車通行之地方，發生交通事故，所致受害人體傷、殘
      廢或死亡。」，第三條「承保範圍」則約定：「被保險人
      因所有、使用或管理被保險汽車發生汽車交通事故，造成
      受害人體傷、殘廢或死亡者，不論被保險人有無過失，本
      公司依本保險契約之約定，對受益人給付保險金。」（見
      臺灣宜蘭地方法院92年度保險字第14號卷第20頁保險單條
      款）。是以，保險契約所載汽車交通事故之受害人發生殘
      廢結果時，必須為該事故所致，亦即，兩者間須具有相當
      因果關係，被保險人即被告始負給付保險金責任。
（五）原告雖陳稱其身體所生全身偏癱、左下肢殘廢之結果，係
      因系爭交通事故所致者，並以其提出之蘇澳榮民醫院診斷
      證明書、驗傷診斷書為據（見前揭臺灣宜蘭地方法院卷第
      8 頁至第9 頁）。然細閱該診斷證明書，僅記載「病名：
      脛骨骨折合併膝內十字韌帶斷裂」、「醫師囑言：左下肢
      機能喪失，日常生活須人輔助，須輪椅代步，病患因上述
      病因，於91年1 月8 日入院，以石膏固定，91年1 月25日
      出院，共計住院18 日 」等詞，而該驗傷診斷書則載明「
      腦中風、左半身偏癱」等情狀，以上均僅能證明原告身體
      出現腦中風、左半身偏癱之症狀，尚無從據此即認為該腦
      中風症狀係因系爭交通事故之發生所導致。
（六）其次，原告在發生系爭交通事故後，先後至蘇澳榮民醫院
      、羅東博愛醫院就診，已經原告陳述綦詳。本院乃依職權
      調閱原告在前述醫院全部病歷資料，並囑託行政院國軍退
      除役官兵輔導委員會臺北榮民總醫院（下稱臺北榮民總醫
      院）鑑定：(1)原告於91年1 月8 日交通事故發生後之身體
      傷害為何，(2)原告於91年2 月8 日之後所生身體傷害或病
      變為何，(3)原告因系爭交通事故所致前述(1)之傷害而引發
      (2)之身體病症，其發生機率為若干等情（見本院卷第52頁
      函稿）。臺北榮民總醫院鑑定意見則為：(1)原告於91年1
      月8 日交通事故發生後之身體傷害為左脛骨近端無移位性
      骨折，當時原告已患有慢性高血壓及心臟衰竭；(2)91年2
      月8 日原告因左半側中風，住進羅東博愛醫院治療，經檢
      查後發現患有糖尿病及心臟衰竭及肺積水等疾病，同時亦
      有藥物過量等問題；(3)綜前兩點所述，原告於91年1 月8
      日系爭交通事故發生時即患有中風，則與交通事故是有一
      定之關係，惟原告之中風時間為91年2 月8 日，因發生在
      蘇澳榮民醫院91年1 月25日出院之後，故與交通事故並無
      直接關係；另原告之中風與其本身之糖尿病、高血壓、心
      臟衰竭等，則有95﹪以上之關係，與交通事故發生之關係
      甚少等語，俱有該院93年11月9 日北總骨字第0930029065
      函附卷可稽（見本院卷第88頁）。因之，原告所生中風症
      狀、左下肢殘廢等結果，顯難認為係因系爭交通事故之發
      生所致者。是以，原告主張其係因系爭交通事故發生而引
      起全身偏癱、左下肢殘廢乙節，因其身體殘廢結果與保險
      事故即系爭交通事故之發生間欠缺相當因果關係，而不足
      採。
（七）依民事訴訟法第二百七十七條前段規定：「當事人主張有
      利於己之事實者，就其事實有舉證之責任」，倘原告所提
      之證據，未能有相當程度之證明，自不能認其主張之事實
      為真實。綜前所述，原告請求被告給付保險金，惟其所提
      出之證據並未能有相當程度之證明系爭交通事故之發生與
      原告腦中風、左下肢殘廢間有相當因果關係，顯未盡其舉
      責任，所為之主張即無理由。而原告之腦中風、左下肢殘
      廢結果既非係因發生汽車交通事故造成者，被告自無須依
      兩造間強制汽車責任保險單條款第三條約定給付原告保險
      金。
五、從而，原告本於保險契約之法律關係及保險法第三十四條第
    二項規定，請求被告給付保險金六十三萬元，及自91年7 月
    26日起至清償日止，按年息百分之十計算之法定遲延利息，
    為無理由，應予駁回。
六、本件為判決之基礎已臻明確，兩造其餘之陳述及所提其他證
    據，經本院斟酌後，認為均於判決之結果無影響，亦與本案
    之爭點無涉，自無庸逐一論述，併此敘明。
七、結論：原告之訴為無理由，並依民事訴訟法第七十八條，判
    決如主文。
中　　華　　民　　國　　94　　年　　1 　　月　　7 　　日
                            民事第三庭  法  官  賴錦華
正本係照原本作成
如對本判決上訴，須於判決送達後廿日內向本院提出上訴狀
中　　華　　民　　國　　94　　年　　1 　　月　　7 　　日
                                        書記官  林桂玉
